臺灣苗栗地方法院刑事判決　　　　　　　 96年度易字第316號
公　訴　人　臺灣苗栗地方法院檢察署檢察官
被　　　告　乙○○
　　　　　　　　　　　巷46號.
上列被告因違反電子遊戲場業管理條例等案件，經檢察官提起公
訴（96年度偵緝字第48號）及移送併辦（96年度偵字第1058號）
，本院判決如下：
    主    文
乙○○共同違反未依電子遊戲場業管理條例規定辦理營利事業登
記者，不得經營電子遊戲場業之規定，處有期徒刑月，如易科
罰金，以銀元佰元即新臺幣玖佰元折算壹日，減為有期徒刑壹
月又拾伍日，如易科罰金，以銀元佰元即新臺幣玖佰元折算壹
日。又連續乘他人急迫，貸以金錢，而取得與原本顯不相當之重
利，處有期徒刑伍月，如易科罰金，以銀元佰元即新臺幣玖佰
元折算壹日，減為有期徒刑貳月又拾伍日，如易科罰金，以銀元
佰元即新臺幣玖佰元折算壹日。應執行有期徒刑月又拾伍日
，如易科罰金，以銀元佰元即新臺幣玖佰元折算壹日。
    事    實
一、乙○○明知未依電子遊戲場業管理條例之規定辦理營利事業
    登記者，不得經營電子遊戲場業，竟未向主管機關申請辦理
    營利事業登記，與丙○○（業經本院以95年度易字第55號判
    決確定）共同基於違反電子遊戲場業管理條例及賭博之概括
    犯意連絡，自民國94年3 月間某日起至94年9 月初某日止，
    在丙○○所經營位於苗栗縣頭份鎮○○路246 號「錦進便利
    商店」內之公眾得出入場所，擺設由乙○○所提供之賭博性
    電子遊戲機「浴火英雄」1 台，利用該賭博性電子遊戲機具
    ，連續與甲○○及其他不特定客人賭博財物，並經營電子遊
    戲場業。其賭法為顧客以現金1 比1 比例開分，如押中者，
    可按所押注之倍數而贏得分數；如未押中，則押注之分數消
    失，最後視殘存分數之多寡，按比例向丙○○換取同額現金
    ；若顧客把玩後積分歸零，則所下之賭資全歸乙○○、丙○○所有。
二、乙○○另基於以借貸金錢而謀取與原本顯不相當重利之概括
    犯意，乘甲○○因賭博積欠賭債及地下錢莊債務急需償債之
    際，於94年9 、10月間，先在上揭丙○○所經營之「錦進便
    利商店」內，借款新臺幣（下同）20,000元予甲○○，預扣
    利息6,000 元，甲○○實拿14,000元，利息約定為7 天1 期
    ，每期利息6,000 元，並簽發票號：NO553401、NO553402，
    面額各為20,000元之本票2 張以供擔保；復在桃園縣桃園市
    某處，借款40,000元予甲○○，預扣利息16,000元，甲○○
    實拿24,000元，利息約定為7 天1 期，每期利息16,000元，
    並簽發票號不詳，面額各為40,000元之本票3 張以供擔保，
    甲○○並已繳各1 期之利息予乙○○，乙○○以此方式取得
    與原本顯不相當之重利。嗣因甲○○無法負擔重利而未繳息
    ，乙○○即委託胡軒瑋及張志豪等人（另經臺灣苗栗地方法
    院檢察署檢察官以95年度偵字第3966號為不起訴處分），前
    往竹南鎮崎頂里13鄰崎腳10號甲○○住處催討債務，經甲○○之父陳金城報警處理，始循線查悉上情。
三、案經甲○○訴由苗栗縣警察局竹南分局報請臺灣苗栗地方法
    院檢察署檢察官偵查起訴及移送併辦。
    理    由
壹、證據能力部分
    按被告以外之人於審判外之言詞或書面陳述，除法律有規定
    者外，不得作為證據，刑事訴訟法第159 條第1 項定有明文
    。然被告以外之人於審判外之陳述，雖不符前4 條之規定，
    而經當事人於審判程序同意作為證據，法院審酌該言詞陳述
    或書面陳述作成時之情況，認為適當者，亦得為證據；當事
    人、代理人或辯護人於法院調查證據時，知有第159 條第1
    項不得為證據之情形，而未於言詞辯論終結前聲明異議，視
    為有前項之同意，刑事訴訟法第159 條之5 亦定有明文。本
    案被告乙○○對於證人丙○○、胡軒瑋、張志豪於警詢所為
    之陳述，於言詞辯論終結前並未就證據能力聲明異議，本院
    審酌前開證人於警詢所為陳述作成時之狀況，並無不適當之
    情形，認為以之作為本案之證據亦屬適當，依刑事訴訟法第
    159 條之5 規定，自得作為證據，合先敘明。
貳、實體部分
一、上開事實，業據被告乙○○於本院審理時坦白承認（見本院
    卷第63、65頁），核與共犯丙○○於警詢、偵查中所為之供
    述相符（見95年度偵字第3966號卷第7-12、80頁），並經證
    人甲○○於偵查、本院審理時，及證人胡軒瑋、張志豪於警
    詢時證述屬實（見95年度偵字第3966號卷第50-55 頁、96年
    度偵緝字第42號卷第26、27頁及95年度偵字第2658號卷第41
    頁），並有證人胡軒瑋、張志豪所提出之甲○○簽發之本票
    影本19張、委託書1 張附卷可資佐證（見33-39 、57頁），
    堪認被告上開自白，核與事實相符，堪以採信。本件事證明
    確，被告上開犯行，均洵堪認定。
二、被告行為後，刑法業於94年1 月7 日修正，於同年2 月2 日
    公布，於95年7 月1 日施行。按行為後法律有變更者，適用
    行為時之法律，但行為後之法律有利於行為人者，適用最有
    利於行為人之法律，修正後即現行刑法第2 條第1 項定有明
    文。又按比較新舊法，應就罪刑有關之共犯、未遂犯、想像
    競合犯、牽連犯、連續犯、結合犯，以及累犯加重、自首減
    輕暨其他法定加減原因（如身分加減）與加減例等一切情形
    ，綜其全部罪刑之結果而為比較（最高法院95年5 月23日95
    年度第8 次刑庭會議決議參照）。茲就本案涉及之法律變更
    分述如下：
  (一)關於法定刑罰金部分：
    本案被告行為時，修正前刑法第33條第5 款規定罰金為一元
    （銀元）以上，另現行法規所定貨幣單位折算新臺幣條例第
    2條規定，現行法規所定金額之貨幣單位為圓、銀元或元者
    ，以新臺幣元之3 倍折算之，是被告行為時，刑法第266 條
    第1 項前段、第344 條之罰金刑部分，經折算為新臺幣後，
    為新臺幣3 元以上；而被告行為後，即修正後刑法第33條第
    5 款規定罰金為新臺幣1,000 元以上，經比較新舊法之結果
    ，以被告行為時即修正前關於科處罰金刑之法律較有利於被
    告。
  (二)關於連續犯部分：
    被告行為時，刑法第56條規定：「連續數行為而犯同一之罪
    名者，以一罪論。但得加重其刑至二分之一。」，惟被告行
    為後，上開新修正刑法已刪除第56條連續犯之規定，此刪除
    雖非犯罪構成要件之變更，但顯已影響行為人刑罰之法律效
    果，自屬法律有變更。本案被告多次賭博及2 次重利之行為
    ，依行為時之舊法，僅論以一罪，並加重其刑至二分之一；
    而依裁判時之新法，即須分論併罰，比較新、舊法之結果，
    應適用較有利於被告之行為時法律即舊法論以連續犯。
  (三)關於牽連犯部分：
    被告行為時，刑法第55條後段規定：「犯一罪而其方法或結
    果之行為犯他罪名，從一重處斷。」，惟現行刑法已刪除前
    開關於牽連犯之規定，此刪除雖非犯罪構成要件之變更，但
    顯已影響行為人刑罰之法律效果，自屬法律有變更。本案被
    告以違反電子遊戲場業管理條例第15條規定之方法，用以犯
    賭博罪，其所犯電子遊戲場業管理條例第22條之罪與刑法第
    266 條第1 項前段賭博罪間，有方法、目的之牽連關係，依
    修正前刑法第55條規定，僅從一重論以違反電子遊戲場業管
    理條例第22條之罪（參照最高法院90年度臺非字第276號判
    例）；而依修正後之規定，則所犯上述各罪應按其具體情形
    而可能論以數罪併罰，是比較修正前、後之規定，修正後之
    規定並非較有利於被告。
  (四)關於定應執行刑部分：
    被告行為時之刑法第51條規定第5 款規定：「數罪併罰，分
    別宣告其罪之刑，依左列各款定其應執行者：... 宣告多數
    有期徒刑者，於各刑中之最長期以上，各刑合併之刑期以下
    ，定其刑期。但不得逾20年」，惟修正後刑法第51條第5 款
    則規定：「宣告多數有期徒刑者，於各刑中之最長期以上，
    各刑合併之刑期以下，定其刑期。但不得逾30年」，比較結
    果，修正後刑法並非較有利於行為人，自仍應依修正前之規
    定定其應執行之刑。
  (五)綜合上述各條文修正前、後之比較，揆諸前揭最高法院決議
    及修正後刑法第2 條第1 項規定之「從舊、從輕」原則，自
    應適用被告行為時之法律，即修正前刑法之相關規定，予以
    論處。
三、論罪科刑
  (一)查被告乙○○提供賭博性電子遊戲機台「浴火英雄」1 台，
    擺設在丙○○址設苗栗縣頭份鎮○○路246 號「錦進便利商
    店」內，供不特定人前來賭博財物，核其所為，係犯刑法第
    266 條第1 項之在公眾得出入場所賭博財物罪，並違反電子
    遊戲場業管理條例第15條之規定，應依同條例第22條規定論
    處。又其乘甲○○因賭博積欠賭債及地下錢莊債務急需償債
    ，2 次貸予金錢而謀取與原本顯不相當重利之行為，則係犯
    刑法第344條之重利罪。
  (二)被告乙○○與丙○○，就上開擺設賭博性電子遊戲機台與不
    特定賭客賭博，而觸犯在公眾場所賭博財物罪、非法經營電
    子遊戲場業罪等犯行，均有犯意聯絡與行為分擔，為共同正
    犯。又95年7 月1 日生效實施之新刑法第28條雖將舊法之「
    實施」修正為「實行」，其中「實施」一語，涵蓋陰謀、預
    備、著手及實行之概念在內，其範圍較狹；二者之意義及範
    圍固有不同，惟本案被告均已著手「實行」賭博、非法經營
    電子遊戲場業之犯行，是就刑法第28 條 之修正內容而言，
    對於被告並無「有利或不利」之影響，自無比較新舊法之問
    題（最高法院95年臺上字第5589號判決同此見解）。
  (三)被告所犯未依規定辦理營利事業登記而經營電子遊戲場業之
    犯行，本具繼續性質，其雖繼續經營，仍屬單純一罪。其先
    後多次賭博犯行、2 次重利犯行，均時間緊接、手法相同，
    所犯係構成要件相同之罪，顯皆係基於概括之犯意反覆為之
    ，為連續犯，應各依修正前刑法第56條規定以一罪論，並加
    重其刑。又被告所犯上開連續賭博罪、非法經營電子遊戲場
    業罪兩罪之間，有方法、目的之牽連關係，應依修正前刑法
    第55條後段之規定，從較重之違反電子遊戲場業管理條例第
    22條罪處斷。其所犯違反電子遊戲場業管理條例犯行、連續
    重利犯行，犯意各別，行為互殊，應予分論併罰。
  (四)檢察官移送併辦部分，與起訴部分係同一犯罪事實，為事實
    上一罪，本院自得予以審酌，附此敘明。
  (五)爰審酌被告違反電子遊戲場業管理條例，提供賭博性電子遊
    戲機具與賭客對賭，影響社會善良風氣，又為牟取高額之利
    息而貸放金錢，對於被害人甲○○所造成損害，惟念其所擺
    設賭博性電子遊戲機具之數量僅為一台，貸與之金額非鉅，
    實際獲利亦微，犯後對違反電子遊戲場業及賭博犯行部分始
    終坦白承認，對重利犯行部分雖於偵查中飾詞否認，然於本
    院審理時已坦承犯行，且深表悔悟，兼衡其素行、智識程度
    、生活狀況，犯罪目的及手段，暨檢察官求刑之範圍等一切
    情狀，分別量處如主文所示之刑，並諭知易科罰金之折算標
    準。又關於有期徒刑易科罰金之折算標準，修正前刑法第41
    條第1 項前段原規定：「犯最重本刑為5 年以下有期徒刑以
    下之刑之罪，而受6 個月以下有期徒刑或拘役之宣告，因身
    體、教育、職業、家庭之關係或其他正當事由，執行顯有困
    難者，得以1 元以上3 元以下折算1 日，易科罰金」，依當
    時有效之罰金罰鍰提高標準條例第2 條（已於95年7 月1日
    刪除生效）前段規定，就上開數額提高為100 倍折算1 日，
    亦即修正前刑法第41條第1 項前段所規定之易科罰金折算標
    準，係以銀元100 元至300 元折算1 日，經折算新臺幣後，
    係以新臺幣300 元至900 元折算1 日；修正後刑法第41 條
    第1 項前段則規定：「犯最重本刑為5 年以下有期徒刑以下
    之刑之罪，而受6 個月以下有期徒刑或拘役之宣告者，得以
    新臺幣1, 000元、2,000 或3,000 元折算1 日，易科罰金」
    ，比較新舊法之結果，修正後之規定，並未較有利於被告，
    依刑法第2 條第1 項前段之規定，自應適用修正前刑法第41
    條第1 項前段、修正前罰金罰鍰提高標準條例第2 條規定，
    諭知易科罰金之折算標準。
  (六)又被告行為後，中華民國96年罪犯減刑條例業經總統於96年
    7 月4 日公布，自96年7 月16日起生效，本案被告犯罪時間
    均係在96年4 月24日以前，合於上開減刑條例第2 條第1 項
    第3 款之規定，且非同條例第3 條所定不得減刑之罪，是併
    依上開減刑條例規定減其宣告刑二分之一，並各諭知易科罰
    金之折算標準，暨依修正前刑法第51條第5 款規定，定其應
    執行之刑。
據上論斷，應依刑事訴訟法第284 條之1 、第299 條第1 項前段
，電子遊戲場業管理條例第15條、第22條，刑法第11條、第2 條
第1 項前段、第28條、第266 條第1 項前段、第344 條，修正前
刑法第55條後段、第41條第1 項前段、修正前第51條第5 款，修
正前罰金罰鍰提高標準條例第2 條，刑法施行法第1 條之1 ，中
華民國96年罪犯減刑條例第2 條第1 項第3 款、第7 條、第9 條
、第10條第1項，判決如主文。
本案經檢察官陳佞如到庭執行職務。
中　　華　　民　　國　　96　　年　　8 　　月　　30　　日
                  刑事第一庭    法　官　林佩儒
以上正本與原本無異
如不服本判決，應於收受本判決後10日內向本院提出上訴書狀，
其未敘述上訴理由者，並得於提起上訴後10日內向本院補提理由
書狀（均須按他造當事人之人數附繕本）
   　　                     　　書記官　葉俊宏
中　　華　　民　　國　　96　　年　　8 　　月　　30　　日
附錄論罪科刑法條：
電子遊戲場業管理條例第15條
未依本條例規定辦理營利事業登記者，不得經營電子遊戲場業。
電子遊戲場業管理條例第22條
違反第15條規定者，處行為人1年以下有期徒刑、拘役或科或併
科新臺幣50萬元以上250萬元以下罰金。
中華民國刑法第266條
在公共場所或公眾得出入之場所賭博財物者，處1,000 元以下罰
金。但以供人暫時娛樂之物為賭者，不在此限。
當場賭博之器具與在賭檯或兌換籌碼處之財物，不問屬於犯人與
否，沒收之。
中華民國刑法第344條
乘他人急迫、輕率或無經驗貸以金錢或其他物品，而取得與原本
顯不相當之重利者，處1年以下有期徒刑、拘役或科或併科1,000
元以下罰金。
